臺灣臺北地方法院刑事判決　　　　　　 93年度訴緝字第207號
公　訴　人　臺灣臺北地方法院檢察署檢察官
被　　　告　甲○○
選任辯護人　馮志剛律師
上列被告因貪污等案件，經檢察官提起公訴（92年度偵字第1533
號），本院判決如下：
    主    文
甲○○商業負責人，以明知為不實之事項而填製會計憑證，處有
期徒刑肆月，如易科罰金，以佰元折算壹日。
    事    實
一、甲○○於民國87年間向黃銘坤（其所另涉案部分，經本院於
    93年9月16日以92年度訴字第341號判決判處有期徒刑6 月）
    及黃丙梓（俟到案後另行審結）購得動力科技股份有限公司
    （下稱動力公司），係動力公司之實際負責人（其登記其弟
    周晉通為掛名董事長）；88年7 月20日甲○○另購得弘冠電
    子實業有限公司（下稱弘冠公司），為弘冠公司實際負責人
    ，亦屬商業會計法上之商業負責人（登記沈世清為掛名之董
    事）。因動力公司前與華南銀行信維分行有借貸關係，且無
    法清償。甲○○為解決形式上其弟周晉通所保證之貸款債務
    ，及其實際負責人所擔負之債務責任，竟意圖為弘冠公司不
    法之所有，基於詐騙華南銀行信維分行之犯意，決定以87年
    1 月1日起即暫停營業，88年7月20日始復業之弘冠公司名義
    來申請貸款，用以清償動力公司之前開逾期放款。其並於88
    年7月底某日，在臺北市○○○路○段188巷4號2樓弘冠公司
    之辦公室內，在屬於會計憑證之弘冠公司85年度至87年度營
    利事業所得稅申報書、資產負債表，及87年7月至88年6月營
    業人銷售額與稅額申報書上，填載不實事項。計虛增營業淨
    利新臺幣（下同）944,859元（原淨損457,386元）與銷售額
    36,405,924元（87年7月至88年6月間弘冠公司係停業狀態）
    。於填載完成後隨於88年8月3日，持向華南銀行信維分行申
    請貸款，致使華南銀行信維分行誤信弘冠公司於87年7月至8
    8年6月確有前述營業淨利及銷售額之事實，並核准貸款，而
    於88年9月8日至同年11月30日，陸續撥放弘冠公司短期放款
    490萬元及票貼634萬元。
二、案經法務部調查局北部地區機動組移送臺灣臺北地方法院檢
    察署檢察官偵查起訴。
    理    由
一、訊據被告甲○○對於右揭犯罪事實均坦承不諱（見本院94年
    1 月11日審判筆錄第2頁、第8頁），並有屬於會計憑證之弘
    冠公司85年度至87年度營利事業所得稅申報書、資產負債表
    及87年7月至88年6月營業人銷售額與稅額申報書（見法務部
    調查局北部地區機動工作組證據卷第7宗第105頁至第117 頁
    ）、華南銀行信維分行貸款予弘冠公司之相關資料（見前述
    證據卷第7宗第259頁以下）、華南銀行信維分行88年8月3日
    弘冠公司保證書（見臺灣臺北地方法院檢察署90年度他字第
    3809號卷第101頁至第103頁）、動力公司執照及營利事業登
    記證（見前述證據卷第1 宗第32頁至第33頁）、弘冠公司登
    記資料及股東名單（見前述證據卷第7 宗第214頁至第216頁
    ）等各一份在卷可資佐證。足證被告於本院審理中之自白與
    事實相符，從而本件事證明確，被告犯行已堪認定。
二、按被告係弘冠公司之實際負責人，屬商業會計法上之商業負
    責人，而營利事業所得稅申報書、資產負債表與營業人銷售
    額與稅額申報書上，又均屬商業會計法上之會計憑證。是被
    告將其明知為不實事項之內容填載於前述會計憑證上，以向
    華南銀行信維分行詐財，核其所為，係犯商業會計法第71條
    第1款及刑法第339條第1項之罪。檢察官於起訴書中雖認被
    告此部分係犯刑法第216條之行使第215條之業務登載不實文
    書罪（見起訴書第48頁）。惟按「會計憑證，依其記載之內
    容及其製作之目的，亦屬文書之一種（偶然文書），凡商業
    負責人、主辦及經辦會計人員或依法受託代他人處理會計事
    務之人員，以明知為不實事項而填製會計憑證或記入帳冊者
    ，即該當商業會計法第71條第1款之罪，本罪乃刑法第215條
    業務上文書登載不實罪之特別規定」，最高法院著有92年度
    台上字第3677號判決可參，是檢察官起訴書所載尚有誤會，
    在本院已依刑事訴訟法第95 條第1款之規定，告知被告變更
    起訴法條之意旨，使其得刑事訴訟上之防禦權後（見本院94
    年3月1日審判筆錄第2頁），就商業會計法部分，其起訴法
    條自應予變更。而起訴書雖未就詐欺罪部分起訴，惟該部分
    與被告甲○○前述已成立犯罪之商業會計法部分，有牽連犯
    之裁判上一罪關係，為起訴效力所及，自應併予審究。被告
    甲○○所犯二罪間，有方法結果之牽連關係，應從一重論以
    商業會計法第71條第1項之罪。又本件行為人既僅係被告甲
    ○○，則起訴書認共同被告呂陸陸及蔡志謙（該二人就其另
    涉案部分，同分經本院以前述92年度訴字第341號判決判處
    有期徒刑1年6月及6月）係被告甲○○之共犯，尚有誤會。
    爰審酌被告犯後坦承犯行而態度良好、犯罪所生之損害程度
    雖然非輕，但所貸得之款項係清償前經手前動力公司之債務
    ，及其他一切情狀，量處被告有期徒刑4月，以資懲戒。另
    查被告行為後，刑法第41條業於90年1月10日修正公佈施行
    ，於同年月12日生效，關於易科罰金之折算標準，業經修正
    為同法條第1項前段「犯最重本刑為5年以下有期徒刑以下之
    刑之罪，而受6個月以下有期徒刑或拘役之宣告，因身體、
    教育、職業、家庭之關係或其他正當事由，執行顯有困難者
    ，得以1元以上3元以下折算1日，易科罰金。」是就形式上
    觀察，修正前後之法律顯有不同，應認為法律有變更，經比
    較新舊法結果，舊法較不利於被告，應按刑法第2條第1項前
    段適用裁判時之法律，依修正後刑法第41條第1項前段規定
    諭知易科罰金之折算標準。另被告不實填載之營利事業所得
    稅申報書、資產負債表與營業人銷售額及稅額申報書等，雖
    係供被告犯罪所用之物，惟其已提出於華南銀行信維分行，
    並非被告所有，復非違禁物，核與沒收之要件不合，爰不沒
    收之宣告，併此敘明。
三、公訴意旨另以被告甲○○與共同被告呂陸陸及蔡志謙另意圖
    為動力及弘冠公司不法之所有，計劃將動力公司之借款債務
    經由弘冠公司轉嫁給「財團法人中小企業信用保證基金」（
    下稱信保基金），被告呂陸陸及蔡志謙雖明知弘冠公司貸款
    之主要目的係在清償動力公司之催收款項，以收回華南銀行
    原有之債權，且弘冠公司於貸款前已停業一年半，並無連續
    營業已達一年以上之事實，無營業額，營利事業所得稅申報
    書等財務報表亦係偽造，不符移送信保基金保證授信之條件
    ，竟連續5 次在華南銀行信維分行移送信保基金保證授信案
    件檢核表及撥貸審核單上填製偽載不實財務資料，於前開期
    間移送信保基金保證弘冠公司560 萬元的短期擔保放款，惟
    前開擔保放款本金264萬6千元及利息13,873元，於89年5 月
    29日轉列催收款項後，信維分行函囑信保基金代位清償，信
    保基金派員調查後發現：前開放款之授信小組成員僅3 人，
    與「華南商業銀行授信小組實施要點」須4 人以上之規定不
    合；動力公司已轉列逾期催收戶，信維分行卻仍放款予弘冠
    公司，並用以收回動力公司的催收款項，顯與營運週轉用途
    不合，有移轉不良債權予信保基金情事，動力公司與弘冠公
    司既係有關企業，且授信早已逾期，信維分行仍增貸弘冠公
    司本案短期擔保放款，應非經理權限；故後來拒絕代位清償
    。前開短期放款、短期擔保放款及墊付國內票款本息7787,3
    53元於91年5 月轉列呆帳，收回無望，致生損害於華南銀行
    之權益，因認被告甲○○此部分另犯刑法第342條第1項背信
    罪、刑法第216 條之行使刑法第211條偽造公文書、第215條
    業務上登載不實文書罪等語。訊據被告甲○○堅持否認有何
    此部分之犯行，辯稱此係華南銀行信維分行之作業程序，其
    均不知情等語。查本件華南銀行信維分行原欲將弘冠公司之
    借款轉嫁給信保基金，但信保基金派員調查後發現：華南銀
    行信維分行放款之授信小組成員僅3 人，與「華南商業銀行
    授信小組實施要點」須4 人以上之規定不合，故後來拒絕代
    位清償等情，有財團法人中小企業信用保證基金91年2 月20
    日代償二字第70323 號函文一紙在卷可稽（見前揭證據卷
    第7宗第229頁），此情已足認定。綜觀該函內容，並未提及
    動力公司已轉列逾期催收戶，信維分行卻仍放款予弘冠公司
    ，並用以收回動力公司的催收款項，顯與營運週轉用途不合
    ，有移轉不良債權予信保基金等情事，是並不得以該函作為
    認定被告甲○○犯罪之證據。且本件既無證據證明被告甲○
    ○於提出前述不實內容之營利事業所得稅申報書、資產負債
    表與營業人銷售額與稅額申報書等會計憑證時，華南銀行信
    維分行會將之轉嫁予信保基金，自難認被告甲○○應對該部
    分之行為負責。況華南銀行信維分行放款之授信小組成員僅
    3人，與「華南商業銀行授信小組實施要點」須4人以上之規
    定不合等情，華南銀行自81年4月8日至92年9 月22日間，雖
    均規定放款之授信小組需有4 人以上，惟亦授權華南銀行各
    辦事處僅需3人以上即可，此有華南商業銀行總行93年5 月6
    日債管字第04535 號函文一份在卷可參（附於本院92年度
    訴字第341號卷第3 宗），而華南銀行信維辦事處係於86年4
    月28日始升格為分行，已如前述，故在華南銀行賦予辦事處
    得以3 人以上成立授信小組之情形下，剛升為分為之華南銀
    行信維分行，縱有違反，亦應僅為內部行政責任而已，尚難
    認此部分有何犯罪行為，且此部分亦係華南銀行信維分行內
    部之作業程序，實難認被告甲○○對此有何犯意可言。是就
    此部分，自應為被告甲○○有利之認定。又因此部分檢察官
    認被告甲○○倘成立犯罪，與前述其有罪部分，有裁判上一
    罪關係（見起訴書第48頁），爰不另為無罪之諭知，並此敘
    明。
四、公訴意旨另以被告甲○○為減輕其貸款債務，而共同被告呂
    陸陸及蔡志謙為規避自己因弘冠公司無法清償貸款應負之責
    任（弘冠公司前開放款自89年2月2日起陸續逾期），三人意
    圖為弘冠公司不法之所有，竟基於犯意聯絡，謀劃挪用登記
    負責人為毛莉玲（已更名為毛湘鈺）之生商實業有限公司（
    下稱生商公司）貸款以清償弘冠公司之逾期放款，由被告甲
    ○○於88年4 月間，介紹生商公司至信維分行申請短期放款
    300萬元及墊付國內票款額度500萬元，而以該短期放款須以
    定存單回存的方式作業績為由，騙使生商公司實際負責人陳
    美鳳（已更名為陳美楨），於89年5月9 日交付前開300萬元
    之取款憑條以辦理定期存款，而放款主辦共同被告蔡志謙及
    經辦共同被告黃永泉（被告黃永泉部分，經本院以前述92年
    度訴字第341號判決為無罪之諭知）明知前開300萬元並非要
    用以辦理定存，惟基於共同被告呂陸陸對渠等升遷、考核之
    壓力，竟仍依呂陸陸之指示，指使不知情之行員李國輝竄改
    前開取款憑條之提款密碼，再透過出納主任葉麗玉要求行員
    許筑婷，在「一定金額以上通貨交易及疑似洗錢交易登記備
    查簿」上不實登載陳美楨之姊陳美華提領現金紀錄，而以作
    現金帳的方式，將前開300 萬元挪用清償弘冠公司的前開信
    保基金保證之短期擔保放款及短期放款，致生損害於生商公
    司，因認被告甲○○此部分亦構成犯罪等語。訊據被告甲○
    ○堅詞否認有何公訴人所指此部分之犯行，辯稱關於此部分
    早已得生商公司之同意，所以並不構成犯罪等語。查生商公
    司曾於89年5月4日向華南銀行信維分行申請300 萬元之短期
    放款，而該筆放款經核准撥貸後，即轉入用以清償弘冠公司
    前開信保基金保證之短期擔保放款及短期放款一情，有華南
    銀行信維分行生商公司89年5月4日借款300 萬元授信申請書
    、華南銀行信維分行89年5 月11日借據一份在卷可稽（見前
    揭證據卷第7宗第229頁），被告甲○○對此亦予承認，此情
    已足認定。從而，就此部分所應審究者，乃就生商公司之貸
    款案件，生商公司之人員是否早知悉所貸得300 萬元本即欲
    用來清償弘冠公司之貸款，而被告甲○○有無與共同被告呂
    陸陸及蔡志謙共同指示不知情之華南銀行信維分行行員李國
    輝竄改取款憑條之提款密碼，再透過華南銀行信維分行出納
    主任葉麗玉要求行員許筑婷，在「一定金額以上通貨交易及
    疑似洗錢交易登記備查簿」上不實登載陳美楨之姊陳美華提
    領現金之紀錄。經查：
  1.本件共同被告蔡志謙並未指示李國輝竄改陳美華所交付貸得
    短期放款300 萬元取款憑條之提款密碼，當時係由客戶（即
    生商公司之人員）提供正確之密碼，由李國輝更改後請客戶
    蓋章，而且共同被告黃永泉並未告知李國輝生商公司取款憑
    條之提款密碼，而且華南銀行之辦事員或高級專員亦不可能
    在未經當事人同意之情形下，可以查到存戶之密碼等情，業
    據證人即華南銀行信維分行行員李國輝於本院審理中證述明
    確（見本院92年度訴字第341號卷第2宗第29頁至第31頁），
    此情已足認定，是並不得據以認定檢察官起訴書所指共同被
    告呂陸陸透過共同被告蔡志謙、黃永泉，指使不知情之行員
    李國輝竄改生商公司取款憑條之提款密碼。而既不得認定共
    同被告呂陸陸及蔡志謙有該行為，自亦不得推論被告甲○○
    有與該二人共犯之情。
  2.又華南銀行信維分行行員許筑婷雖曾在華南銀行「一定金額
    以上通貨交易及疑似洗錢交易登記備查簿」上登載陳美楨之
    姊陳美華提領現金之紀錄（該份登記備查簿見本院92年度訴
    字第341號卷第1 宗第146頁），但其已忘記是何人要求其在
    該登記備查簿上填載，而平常亦偶有人會叫其填載資料於該
    登記備查簿等情，業據證人許筑婷於本院審理中證述明確（
    見本院92年度訴字第341號卷第2宗第42頁至第46頁）；證人
    即華南銀行信維分行出納主任葉麗玉亦於本院審理中證稱該
    登記備查簿並非其主管之業務，其並未叫許筑婷在該登記備
    查簿上填載資料，也沒有聽到共同被告黃永泉叫許筑婷在該
    登記備查簿上填載資料等語（見本院92年度訴字第341 號卷
    第2 宗第49頁至第50頁），是亦不得據以認定共同被告呂陸
    陸、蔡志謙及黃永泉有透過華南銀行信維分行出納主任葉麗
    玉要求行員許筑婷在前開「一定金額以上通貨交易及疑似洗
    錢交易登記備查簿」上登載陳美楨之姊陳美華提領現金紀錄
    之情。是既不得認定共同被告呂陸陸及蔡志謙前揭行為，自
    亦不得認定被告甲○○有與渠等共犯之情。
  3.另證人陳美楨及證人毛湘鈺雖均於本院審理中證稱當時共同
    被告呂陸陸、蔡志謙及黃永泉等人有提到要將短期放款所貸
    得之300 萬元回存入華南銀行信維分行以充作業績云云（見
    本院92年度訴字第341 號卷第2宗第266頁至第269頁、第306
    頁至第307 頁）。惟查證人陳美楨及毛湘鈺於本院審理中證
    稱當時所謂回存300萬元之際，並未談到該300萬元之利率或
    期限等情（分見本院92年度訴字第341 號卷第285頁、第318
    頁），然依常情判斷，生商公司向華南銀行信維分行短期放
    款300萬元之利息，定高於生商公司將300萬元回存於華南銀
    行信維分行之利息，是生商公司若確實回存該300 萬元於華
    南銀行信維分行，對生商公司而言，每回存該300 萬元而未
    清償之一天，就是一天利息錢之損失。故倘生商公司之陳美
    楨或毛湘鈺所述為真，該二人（即陳美楨或毛湘鈺）豈有對
    回存300 萬元於生商公司之期間及利息漠不關心之理？足認
    證人陳美楨及證人毛湘鈺所述當時被告呂陸陸、蔡志謙及黃
    永泉等人有提到要將短期放款所貸得之300 萬元回存入華南
    銀行信維分行以充作業績云云，並不足採信。是亦不得以此
    作為認定被告甲○○犯罪之證據。
  4.綜上，依現存卷內證據，並不足認定被告甲○○有檢察官起
    訴書所指此部分之犯行，是即應對其為有利之認定。又因檢
    察官認被告甲○○此部分之行為倘成立犯罪，與前述其構成
    犯罪部分，有裁判上之一罪關係，爰不另為無罪之諭知，併
    此敘明。
據上論斷，應依刑法第299條第1項前段、第300 條、商業會計法
第71條第1款，刑法第2條第1 項前段、第11條前段、第339條第1
項、第55條、第41條第1項前段，罰金罰鍰提高標準條例第1條前
段、第2條，判決如主文。
本件經檢察官乙○○到庭執行職務。
中　　華　　民　　國　　94　　年　　3 　　月　　29　　日
                  刑事第十四庭審判長法  官  吳靜怡
                                    法  官  孫萍萍
                                    法  官  吳冠霆
上正本證明與原本無異。
如不服本判決，應於判決送達後10日內向本院提出上訴狀（應抄
附繕本）。告訴人或被害人如對於本判決不服者，應具備理由請
求檢察官上訴，其上訴期間之計算係以檢察官收受判決正本之日
期為準。
                                    書記官  楊文祥
中　　華　　民　　國　　94　　年　　3 　　月　　30　　日
附錄法條：商業會計法第71條
商業會計法第71條
商業負責人、主辦及經辦會計人員或依法受託代他人處理會計事
務之人員有左列情事之一者，處五年以下有期徒刑、拘役或科或
併科新台幣15000 元以下罰金：
一  以明知為不實之事項，而填製會計憑證或記入帳冊者。
二  故意使應保存之會計憑證、帳簿報表滅失毀損者。
三  意圖不法之利益而偽造、變造會計憑證、帳簿報表內容或撕
    毀其頁數者。
四  故意遺漏會計事項不為記錄，致使財務報表發生不實之結果
    者。
五  其他利用不正當方法，致使會計事項或財務報表發生不實之
    結果者。
